【裁判字號】    89,上,163
【裁判日期】    891129
【裁判案由】    所有權移轉登記
【裁判全文】
臺灣高等法院高雄分院民事判決  八十九年度上字第一六三號
      上  訴  人  甲○○
      訴訟代理人  丙○○律師
      被  上訴人  乙○○      .
右當事人間所有權移轉登記事件，上訴人對於中華民國八十九年十四月十二日臺灣高
雄地方法院八十九年訴字第五八二號第一審判決提起上訴，本院判決如左：
      主      文
上訴駁回。
第二審訴訟費用由上訴人負擔。
      事      實
甲、上訴人部分
  一、聲明：求為判決：
    (一)原判決廢棄。
    (二)被上訴人應將座落於高雄縣鳳山市○○段大老衙小段二一六號權利範圍十萬分
      之七百六十二之土地及其上建號七六六號（門牌號碼鳳山市○○街二二０號）
      建物及其共同使用部分建號八四七建物移轉登記予上訴人。
    (三)第一、二審訴訟費用由被上訴人負擔。
  二、陳述：除與原判決書記載相同者，予以引用外，補稱：
    (一)兩造不爭執之事項
      １、八十八年二月二日所訂房屋土地買賣契約書。
      ２、八十八年四月二十六日兩造透過代書尤杉民而達成應遵守之協議內容。
      ３、上訴人八十八年八月十八日內埔鄉郵局第三十五號寄給被上訴人之存證信
          函。
      ４、上訴人八十八年十月二十二日高雄郵局八六七八號寄給被上訴人存證信函
          。
    (二)兩造爭執之事項
      １、依系爭買賣契約第二條第四款之記載，買方須於移轉買賣標的物七日內，
          即付清尾款二百萬元，所謂付清尾款，即由被上訴人洽請放款銀行將貸款
          債務人名義由上訴人變更為被上訴人，如被上訴人無法辦理變更或塗銷上
          訴人債務人身分，即為違約；惟上訴人於辦妥所有權移轉登記後，被上訴
          人不依約向銀行辦理承受債務，經上訴人一再催促，兩造始於八十八年四
          月二十六日協議明載被上訴人須於八十八年五月三十日前辦妥承受債務，
          即貸款債務人變更為被上訴人，並由上訴人交付新台幣（以下同）二千元
          為手續費用，有買賣契約書中交款備忘錄影本記載可稽，然迄今被上訴人
          仍未履約，其違約事實甚為明顯。
      ２、依一般交易習慣，土地買賣需買方支付價金逾二分之一甚或三分之二，始
          辦理移轉登記，然本件買賣價金二百四十五萬元，當買方僅支付時四十多
          萬元即辦理所有權移轉登記，已嚴重侵害買方之權益。
      ３、上訴人否認溢拿五萬元價金，縱如被上訴人所稱屬實，被上訴人至多僅可
          於嗣後支付價金時扣除，並不能藉詞拒絕清償剩餘全部價金（即為變更貸
          款債務人登記），且上訴人一再以存證信函要求被上訴人盡速辦理變更債
          務人登記，焉有如被上訴人所稱不願配合至銀行辦理清償、塗銷債務人身
          分之情事；況被上訴人既一再陳稱係上訴人不願配合始未辦理清償、塗銷
          上訴人於銀行之債務人身分，亦證被上訴人確有塗銷上訴人在銀行債務人
          身分之義務，並具民事訴訟法上自認之效果，被上訴人應就其所主張知上
          訴人不配合情事負舉證責任。
      ４、原買賣契約第九條規定規定不清，兩造始於八十八年四月二十六日另為協
          議，釐清兩造權利義務關係，協議時並未見被上訴人主張需先塗銷抵押權
          ，足見上訴人並無先塗銷抵押權之義務，原審忽視買賣契約第二條第四款
          及第八條和八十八年四月二十六日協議內容，而主觀解釋第九條之內容，
          顯有斷章取義之嫌。
乙、被上訴人部分
  一、聲明：求為判決：
    (一)上訴駁回。
    (二)第一、二審訴訟費用由上訴人負擔。
  二、陳述：除與原判決書記載相同者，予以引用外，補稱：
    (一)不爭執事項
      １、上訴人依約取款，應收款項二百四十五萬元，實收款項約二百五十萬元，
          確實溢收五萬元整。
      ２、上訴人確於八十八年二月二十五日將土地銀行貸款存摺親自交由被上訴人
          每月按期繳息。
    (二)爭執事項
      １、上訴人主張系爭買賣契約第二條第四款規定中「付清尾款」之真意，為由
          被上訴人洽請放款銀行將房屋及土地貸款債務人變更為被上訴人，此點被
          上訴人否認之，應由上訴人負舉證責任。
      ２、關於兩造八十八年四月二十六日所為協議一事，並非如上訴人所言，今陳
          述如下：
        (1)被上訴人依該協議代上訴人償還銀行貸款後，上訴人一再不出面配合辦理
          領取清償證明書，此亦導致原抵押權無法塗銷，此點可由證人尤杉民之陳
          述證之，故本案係因可歸責於上訴人之遲延，造成被上訴人人無法依協議
          於八十八年五月三十日完成銀行清償手續，是上訴人不得主張解除契約。
        (2)依契約書第二條第三項之規定，第二筆購屋款項為十九萬五千元，然自交
          款備忘錄之記載上訴人確實收取二十四萬五千元，經被上訴人事後發現而
          要求上訴人反還其所亦收款向，上訴人置之不理，致被上訴人無法如數清
          償，是此亦屬可歸責於上訴人之事由。
      ３、上訴人陳稱兩造不爭執事項為八十八年四月二十六日之兩造協議內容，顯
          有錯誤，蓋依該協議之記載，該協議最後並未有上訴人之簽名，可知上訴
          人於斯時並不同意此項協議，此因依協議上訴人須於八十八年五月三十日
          前至銀行辦理貸款清償等手續，並須支付貸款，然上訴人並無財力支付，
          故仍由被上訴人繳付貸款至今。
      ４、依現今商業交易及銀行實務，於本案被上訴人得以現金一次付清之方式支
          付尾款，又放款銀行是否願意變更債務人，需由原站務人向盎款銀行請求
          同意變更為新債務人，而於放款銀行同意變更後始完成變更手續，是既僅
          得由上訴人請求，非被上訴人所得為之，然上訴人從未出面辦理，又怎可
          言為被上訴人違約，及生「自認」之效果。
      ５、上訴人陳稱其一再催促被上訴人承受銀行債務，並不同意被上訴人以代繳
          本息之方式拖延，直至八十八年四月二十六日始立下協議，然上訴人早於
          八十八年二月二十五日即將存摺交予被上訴人由被上訴人代繳貸款，又怎
          會有「不同意」之情形，可知此顯係上訴人卸責之詞。
      ６、上訴人又稱一般房屋買賣須待支付價金逾二分之一或三分之二始辦理過戶
          手續，然依一般交屋慣例，均為先付訂金，再復簽約金、完稅金，出賣人
          始塗銷抵押權再將方屋過戶給買受人，以便買受人辦理貸款，然後再支付
          尾款予出賣人，上訴人無視此事實，顯有謬誤
      理      由
一、上訴人起訴主張：上訴人於八十八年二月二日將系爭坐落高雄縣鳳山市○○段大
    老衙小段二一六號權利範圍十萬分之七百六十二土地，及其上建號七六六號（門
    牌號碼鳳山市○○街二二０號）建物及共同使用部分建號八四七建物（下稱系爭
    房地）出賣與被上訴人，約定價金二百四十五萬元，雙方並簽訂系爭買賣契約，
    上訴人依約於八十八年三月十二日移轉產權登記給被上訴人，詎料被上訴人遲拒
    付尾款，經多次協商，被上訴人一再違約，上訴人乃於八十八年八月十六日以存
    證信函通知被上訴人履行契約，被上訴人仍不履行契約義務，上訴人遂於八十八
    年十月二十二日以存證信函通知解除買賣契約，買賣契約解除係可歸責於被上訴
    人之事由，被上訴人應負損害賠償責任及訂金不得請求返還外，爰依民法第二百
    五十九條回復原狀義務之規定，求為命被上訴人應將系爭房地物移轉登記予上訴
    人之判決。
二、被上訴人則以系爭房地於簽約當時即言明上訴人應於過戶完成，尾款付清以前辦
    理抵押權塗銷登記，逾期不辦理抵押權塗銷登記者，則視為違約。上訴人至今仍
    於土地銀行苓雅分行貸款，並未依約塗銷抵押權，況自八十八年二月二十五日以
    後，該筆貸款即交由被上訴人負責繳納，被上訴人並無系爭契約書第八條之不買
    或不按約定日期付款之情事發生，況且上訴人於八十八年二月二十二日收取契約
    書第二條第三款款項一十九萬五千元時多收五萬元，被上訴人要求其歸還，上訴
    人亦置之不理，是此皆為可歸責於上訴人之事由，故上訴人不得主張被上訴人違
    反契約第二條第四款之規定而解除契約等語，資為抗辯。
三、上訴人主張之事實，雖據提出系爭買賣契約書影本一份、土地及建物謄本為證，
    而被上訴人對於系爭買賣契約書之真正及系爭房地已過戶於被上訴人名下之事實
    ，並不爭執，另兩造對於買賣價金僅於上訴人原承貸之貸款部分尚未付清一事亦
    不爭執，上訴人此部份之主張，固堪信為真實。
四、本件兩造爭執之要點即在於：被上訴人迄今未將尾款（即原承貸之貸款部分）付
    清，是否為可歸責於被上訴人，被上訴人是否應負給付遲延之責任？而被上訴人
    抗辯前開尾款需上訴人依約先將原抵押權塗銷，被上訴人有要求上訴人先為塗銷
    之權利，故前開尾款未付，是否即為不可歸責於被上訴人？經查：
（一）依上訴人與被上訴人所不爭執之系爭買賣契約書內容第九條：「買賣標的物如
      有設定抵押權登記者，限於過戶完成尾款付清以前辦理抵押權塗銷登記。逾期
      不辦理抵押權塗銷登記者，則視為違約，一切均由乙方（指上訴人）負全部責
      任」（見原審卷第十頁）。而本件上訴人就系爭房地向土地銀行苓雅分行設有
      抵押權登記乙情，為上訴人所自認，且有被上訴人所提出之上訴人所有之土地
      銀行活期存款存摺內之繳款記載可證，而前開抵押權尚未塗銷之事實，亦有系
      爭房地土地及建物之登記謄本可證，足見被上訴人所稱系爭房地所由上訴人移
      轉登記於被上訴人，惟上訴人尚未塗銷抵押權等情，足堪採信。
（二）系爭買賣契約第二條第四款固明定：「尾款二百萬元由被上訴人向金融機關申
      辦貸款支付，於貸款核撥、尾款付清之日即為正式交屋日。上開貸款之申辦至
      撥款被上訴人應於產權移轉完竣七日內完成，同時一次付清尾款」（見原審卷
      第八頁），惟系爭買賣契約第二條項係規定付款期限及移交不動產之方法，僅
      其中第四項係就尾款之付款方式加以規範，故整體而言，系爭買賣契約第二條
      為規範買賣雙方均應遵守付款及移交不動產之雙務性規定，系爭買賣契約第九
      條係單就賣方即上訴人所應遵守及履行之義務規定，而上訴人並未於尾款付清
      前將抵押權塗銷登記，業如前述，則上訴人業已違約在先，雖上訴人主張系爭
      買賣契約第二條第四款已明定尾款應由被上訴人自己申辦貸款，並無上訴人協
      助塗銷辦理抵押權之問題云云，惟尾款由被上訴人申貸固於契約中明定，而塗
      銷抵押權登記則為上訴人所應負之義務，並無協助辦理之問題，故上訴人上開
      主張，顯對於系爭買賣契約之解釋有誤。
（三）按依一般之買賣房屋交易習慣，均由兩造協同辦理塗銷原抵押權登記，而由買
      方重新申貸，以申貸之貸款作為尾款之交付，復按解釋意思表示，應探求當事
      人之真意，不得拘泥於所用之辭句，民法第九十八條定有明文；又解釋當事人
      所立書據之真意，以當時之事實及其他一切證據資料為其判斷之標準，不能拘
      泥字面或截取書據中一二語，任意推解致失真意，最高法院十九年上字第二八
      號判例可資參照。本件上訴人主張依系爭買賣契約尾款之給付應於產權移轉完
      竣七日內完成，同時乙次付清尾款，惟依契約之真意及交易之習慣，賣方之上
      訴人亦先應於尾款付清前塗銷原抵押權之登記，故審酌上開情形，應認上訴人
      塗銷原抵押權之登記後，被上訴人即應自行將尾款付清，始符契約真意及本旨
      ，上訴人主張上訴人並無協同辦理塗銷登記之義務云云，亦難採信。
（四）按民法第二百三十條規定：「因不可歸責於債務人之事由，致未為給付者，債
      務人不負遲延責任」，本件被上訴人於系爭房地產權移轉登記完竣後，固尚未
      將尾款付清，惟被上訴人抗辯上訴人尚未塗銷抵押權之登記，而主張有同時履
      行之抗辯，由於買賣契約屬雙務契約，雙方當事人均得行使同時履行抗辯權，
      即使給付互有遲延情事，亦不發生遲延責任，當事人之一方惟有先提出給付，
      使他方無同時履行抗辯權可資行使，因而陷於給付遲延，始得定期催告，如他
      方未於期限內履行，方得解除契約。本件上訴人尚未於尾款交付前塗消抵押權
      之登記，被上訴人既可先行要求上訴人塗消抵押權登記，則縱尚未付清尾款，
      亦不生遲延給付之情事，則被上訴人既無遲延給付之責，上訴人訴請解除契約
      ，自屬於法無據。
五、綜據上述，上訴人主張被上訴人遲延給付尾款，係可歸責於被上訴人，上訴人乃
    以存證信函通知解除買賣契約，並依民法第二百五十九條回復原狀義務之規定，
    請求被上訴人應將系爭房地移轉登記予上訴人，尚非正當，不應准許，原審據此
    為上訴人敗訴判決，並無違誤，上訴意旨求予廢棄改判，非有理由，應予駁回。
六、據上論結：本件上訴為無理由，依民事訴訟法第四百四十九條第一項、第七十八
    條，判決如主文。
中    華    民    國        八十九      年     十一     月    二十九    日
                                      臺灣高等法院高雄分院民事第三庭
~B1審判長法官  王憲義
~B2法      官  徐文祥
~B3法      官  賴玉山
右為正本係照原本作成。
如對本判決上訴，須於判決送達後二十日內向本院提出上訴狀，其未表明上訴理由者
，應於上訴後二十日內向本院提出上訴理由書（均須按他造當事人之人數附繕本）。
上訴時應提出委任律師或具有律師資格之人之委任狀，並依附註條文規定辦理。
中    華    民    國        八十九      年     十二     月      一      日
~B法院書記官  邱麗莉
附註：
民事訴訟法第四百六十六條之一：
對於第二審判決上訴，上訴人應委任律師為訴訟代理人，但上訴人或其法定代理人具
有律師資格者，不在此限。
上訴人之配偶、三親等內之血親、二親等內之姻親，或上訴人為法人、中央或地方機
關時，其所屬專任人員具有律師資格並經法院認為適當者，亦得為第三審訴訟代理人
第一項但書及第二項情形，應於提起上訴或委任時釋明之。
。
                                                                        Ｈ


司法院資訊處製作；財團法人民間司法改革基金會備份。
